ACORDAO-COMPLETO-2527225

ACÓRDÃO 1906/2022 ATA 9/2022 - PRIMEIRA CÂMARA

VISTOS, relatados e discutidos estes autos de Ato de Pensão Especial de Ex-Combatente submetido à apreciação deste Tribunal para fins de registro, nos termos do inc. III do art. 71 da Constituição Federal de 1988, ato esse cadastrado e disponibilizado ao TCU por intermédio do Sistema e-Pessoal, na forma dos arts. 2º e 4º da Instrução Normativa TCU 78/2018,
ACORDAM os Ministros do Tribunal de Contas da União, reunidos em Sessão da 1ª Câmara, diante das razões expostas pelo Relator, em:
9.1. considerar ilegal o ato constante da peça 3 (Ato nº 156302/2021) , relativo à pensão especial de ex-combatente instituída por Pedro Jerônimo de Lima em favor de Maria de Lima Barreto e Rosinete de Lima Menezes, negando-lhe o registro correspondente, nos termos do § 1º do art. 260 do Regimento Interno desta Corte de Contas;
9.2. dispensar a devolução dos valores indevidamente recebidos, de boa-fé, até a data da ciência deste Acórdão, com base no Enunciado 106 da Súmula da Jurisprudência do TCU;
9.3. determinar ao órgão de origem que:
9.3.1. comunique às interessadas o inteiro teor deste Acórdão, com fundamento nos arts. 71, inciso IX, da Constituição Federal, e 262 do Regimento Interno desta Corte de Contas, no prazo de 15 (quinze) dias, contados a partir da ciência da presente deliberação, e, após, faça cessar os pagamentos decorrentes do ato ora impugnado, sob pena de responsabilidade solidária da autoridade administrativa omissa; 
9.3.2. alerte as Sras. Maria de Lima Barreto e Rosinete de Lima Menezes no sentido de que o efeito suspensivo proveniente da interposição de eventuais recursos, caso não providos, não as exime da devolução dos valores indevidamente percebidos após a notificação;
9.3.3. envie a esta Corte de Contas, no prazo de 30 (trinta) dias, por cópia, comprovante de que as interessadas tiveram ciência desta deliberação;
9.4. determinar à Sefip que:
9.4.1. verifique a implementação das medidas determinadas nos itens 9.3.1 a 9.3.3 supra; e
9.4.2. arquive os presentes autos, cumpridos os termos deste Acórdão.

Pessoal: Atos de Pensão especial de ex-combatente da unidade emissora COMANDO DO EXÉRCITO, enviados ao TCU pela unidade de controle interno Centro de Controle Interno do Exército para fins de análise e julgamento.

Primeira Câmara

Comando do Exército.

3. Interessadas: Maria de Lima Barreto, XXX.690.738-XX; Rosinete de Lima Menezes, XXX.864.612-XX.

13.1. Ministros presentes: Benjamin Zymler (na Presidência) e Jorge Oliveira.
13.2. Ministro-Substituto convocado: Augusto Sherman Cavalcanti (Relator).
13.3. Ministro-Substituto presente: Weder de Oliveira.

AUGUSTO SHERMAN

Cuidam os autos de Ato de Pensão Especial de Ex-Combatente submetido à apreciação deste Tribunal para fins de registro, nos termos do inc. III do art. 71 da Constituição Federal de 1988, ato esse cadastrado e disponibilizado ao TCU por intermédio do Sistema e-Pessoal, na forma dos arts. 2º e 4º da Instrução Normativa TCU 78/2018.
2.	A unidade técnica, ao analisar os fundamentos legais da concessão, bem como as informações prestadas pelo órgão do controle interno, lavrou a instrução constante da peça 5, adiante parcialmente transcrita, com eventuais ajustes de forma:
"INTRODUÇÃO
1. Trata-se de ato de pensão especial de ex-combatente, submetido, para fins de registro, à apreciação do Tribunal de Contas da União (TCU) , de acordo com o art. 71, inciso III, da Constituição Federal.  O ato foi cadastrado e disponibilizado ao TCU por intermédio do Sistema e-Pessoal, na forma do art. 2º e 4º da Instrução Normativa TCU 78/2018.
2. O ato desse processo pertence às seguintes unidades:
2.1. Unidade emissora: COMANDO DO EXÉRCITO.
2.2. Unidade cadastradora: DIRETORIA DE INATIVOS E PENSIONISTAS.
2.3. Subunidade cadastradora: SUC8 - 8ª Região Militar.
EXAME TÉCNICO
Procedimentos aplicados
3. Os procedimentos para exame, apreciação e registro de atos de pessoal encontram-se estabelecidos na Instrução Normativa TCU 78/2018 e na Resolução TCU 206/2007. Essas normas dispõem que os atos de pessoal disponibilizados por meio do e-Pessoal devem ser submetidos previamente a críticas automatizadas, com base em parâmetros predefinidos.
4. As críticas das informações cadastradas na etapa de coleta do ato foram elaboradas e validadas levando-se em conta as peculiaridades de cada ato. Os itens verificados nessa etapa são inerentes a dados cadastrais, fundamentos legais, mapa de tempo, ficha financeira, assim como eventuais ocorrências de acumulação. Trata-se de verificações abrangentes, minuciosas e precisas e sem a necessidade de ação humana e, portanto, menos suscetível a falhas. As críticas aplicadas estão discriminadas no sistema, no Menu e-Pessoal, opção 'Crítica', que podem ser acessadas mediante concessão de perfil específico a servidores do TCU responsáveis pela análise.
5.	Além das críticas automatizadas, há verificação humana adicional no caso de haver alertas do sistema ou informações não formatadas, como esclarecimentos do gestor ou do controle interno.  
6. As críticas também consideram os registros do Sistema Integrado de Administração de Recursos Humanos (Siape) . O Siape disponibiliza informações atualizadas sobre as parcelas que integram os proventos, diferentemente, portanto, do e-Pessoal, que informa as parcelas no momento do registro do ato. 
7. Essa confrontação com o Siape fornece uma visão atual e verdadeira da situação, o que permite descaracterizar irregularidades e inconsistências que, embora constantes do e-Pessoal, já foram corrigidas.
8. As verificações detectadas no ato encontram-se discriminadas na aba de pendências do ato no sistema e-Pessoal, bem como no espelho do ato contemplado por esta instrução.
Exame das Constatações
9. Ato: 156302/2021 - Reversão - Interessado: PEDRO JERONIMO DE LIMA - CPF: XXX.233.762-XX
9.1. Beneficiários: ROSINETE DE LIMA MENEZES - CPF: XXX.864.612-XX - Filho (a) e MARIA DE LIMA BARRETO - CPF: XXX.690.738-XX - Filho (a) 
9.2. Parecer do Controle Interno: considerar o ato Ilegal. Justificativa:  O instituidor da pensão PEDRO JERONIMO DE LIMA faleceu em 31/03/2011, conforme Certidão de Óbito, matrícula nº 067595 01 55 2011 4 00265 091 0116824 41, do Cartório do 4º Ofício de Belém-PA, sob a égide da Lei nº 8.059/90. Desta forma, este Centro de Controle Interno emite a manifestação pela 'ilegalidade do ato', em razão de as beneficiárias terem sido habilitadas de forma equivocada, com base na Lei nº 4.242/63, quando deveria ter sido aplicada a Lei nº 8.059/90, vigente na data de morte do instituidor, ocorrida em 31 de março de 2011. Destacamos ainda que a Lei nº 8.059/90 não ampara as filhas maiores válidas.
9.3. Constatações e análises: 
9.3.1. Ato de alteração/reversão sem ato inicial apreciado pela legalidade. Ato inicial não consta na base.
a. Justificativa do Gestor de Pessoal: Não há. Verificação efetuada no âmbito do TCU.
b. Análise do Controle Interno:  Não há. Verificação efetuada no âmbito do TCU.
c. Análise da Equipe Técnica: Ilegal, é pacífica a jurisprudência dessa corte no sentido que a legislação que deve ser aplicada para concessão ou não de benefícios é a legislação vigente à época do óbito do instituidor, qual seja no caso em tela a Lei nº 8.059/90 que não ampara as filhas maiores válidas, conforme transcrição a seguir:
'Art. 5º Consideram-se dependentes do ex-combatente para fins desta lei:
I - a viúva;
II - a companheira;
III - o filho e a filha de qualquer condição, solteiros, menores de 21 anos ou inválidos;
IV - o pai e a mãe inválidos; e
V - o irmão e a irmã, solteiros, menores de 21 anos ou inválidos.'
Dessa forma, não há amparo legal para que as interessadas do caso em tela figurem no rol das beneficiárias do instituidor, devendo cessar todo e qualquer pagamento referente a pensão em estudo.
9.3.2. O Controle interno emitiu parecer pela ilegalidade.
a. Justificativa do Gestor de Pessoal: Não há. Verificação efetuada no âmbito do TCU.
b. Análise do Controle Interno: Não há. Verificação efetuada no âmbito do TCU.
c. Análise da Equipe Técnica: Ilegal, conforme justificativa apresentada na letra 'C' do item 9.3.1.
9.4. O quadro resumo de ocorrências e, quando for o caso, o detalhamento da norma legal e da jurisprudência para as inconsistências acima elencadas encontra-se no anexo II dessa instrução. 
9.5. Encaminhamento do ato:
9.5.1. Considerar ILEGAL e recusar registro do ato de Pensão especial de ex-combatente de PEDRO JERONIMO DE LIMA do quadro de pessoal do órgão/entidade COMANDO DO EXÉRCITO, com base nos arts. 71, inciso III, da Constituição Federal, 1º, inciso V, e 39, inciso II, da Lei 8.443/1992 e 260, § 1º, do Regimento Interno.
CONCLUSÃO
10. A abrangência e a profundidade das verificações levadas a efeito fundamentam convicção de que o ato 156302/2021 pode ser apreciado pela ilegalidade, em razão das irregularidades apontadas no item Exame das Constatações desta instrução, que representam afronta à legislação e à jurisprudência de referência
PROPOSTA DE ENCAMINHAMENTO
11. Ante o exposto, com fundamento no art. 71, inciso III, da Constituição Federal, no art. 1º, inciso V, e art. 39, incisos I e II, da Lei 8.443/1992, no art. 260 do Regimento Interno do Tribunal de Contas da União, propõe-se: 
a) Considerar ILEGAL e recusar registro do ato de Pensão especial de ex-combatente de PEDRO JERONIMO DE LIMA do quadro de pessoal do órgão/entidade COMANDO DO EXÉRCITO, com base nos arts. 71, inciso III, da Constituição Federal, 1º, inciso V, e 39, inciso II, da Lei 8.443/1992 e 260, § 1º, do Regimento Interno, determinando ao Comando do Exército que:
a.1) no prazo de 15 (quinze) dias, a contar da ciência desta deliberação, abstenha-se de realizar pagamentos decorrentes do ato impugnado, indicados no subitem 9 acima, sujeitando-se a autoridade administrativa omissa à responsabilidade solidária, nos termos do art. 262, caput, do Regimento Interno/TCU;
a.2) dê ciência, no prazo de 15 (quinze) dias, a contar do recebimento da notificação deste Acórdão, do inteiro teor desta deliberação às beneficiárias, notadamente no que diz respeito ao enquadramento da sua situação fática às disposições do art. 5º da lei nº 8.059/90 que não enquadra filhas maiores válidas na situação de beneficiárias do instituidor, encaminhando a este Tribunal, no prazo de 30 (trinta) dias, comprovante da referida ciência;
a.3) alerte as interessadas de que o efeito suspensivo proveniente da interposição de possíveis recursos perante o TCU não as exime da devolução dos valores percebidos indevidamente após a respectiva notificação, caso os recursos não sejam providos;
a.4) determinar à Sefip que monitore o cumprimento da medida indicada no subitem a.1) supra, representando a este Tribunal, caso necessário."
3.	Em seu pronunciamento regimental, o Ministério Público junto a esta Casa, neste ato representado pelo Procurador Júlio Marcelo de Oliveira, manifestou sua concordância com as conclusões e propostas da Sefip (peça 7) .
É o Relatório.

não há.

Procurador Júlio Marcelo de Oliveira.

PESSOAL. PENSÃO ESPECIAL DE EX-COMBATENTE. ÓBITO DO INSTITUIDOR APÓS O ADVENTO DA CONSTITUIÇÃO DE 1988 E SOB A ÉGIDE DA LEI 8.059/1990. CONCESSÃO DO BENEFÍCIO A FILHAS MAIORES SEM COMPROVAÇÃO DE INVALIDEZ. ILEGALIDADE. NEGATIVA DE REGISTRO DO ATO.

PENSÃO ESPECIAL DE EX-COMBATENTE (PEEC)

Secretaria de Fiscalização de Integridade de Atos e Pagamentos de Pessoal e de Benefícios Sociais (Sefip).

Tratam os autos de Ato de Pensão Especial de Ex-Combatente submetido à apreciação deste Tribunal para fins de registro, nos termos do inc. III do art. 71 da Constituição Federal de 1988, ato esse cadastrado e disponibilizado ao TCU por intermédio do Sistema e-Pessoal, na forma dos arts. 2º e 4º da Instrução Normativa TCU 78/2018.
2.	Desde logo, consigno alinhar-me às conclusões da Sefip, devidamente endossadas pelo Parquet especializado, quanto a entender, na trilha de pacífica e abundante jurisprudência desta Corte de Contas (tais como, apenas para citar alguns exemplos, os Acórdãos da 1ª Câmara 4036/2021 e 8309/2021, Relator Ministro Vital do Rêgo, e 18174/2021, Relator Ministro-Substituto Weder de Oliveira; e os Acórdãos da 2ª Câmara 5955/2021, Relator Ministro-Substituto André de Carvalho, e 18954/2021, Relator Ministro Aroldo Cedraz) , pela presença de irregularidade no ato de reversão da pensão especial de ex-combatente instituída por Pedro Jeronimo de Lima em favor de Maria de Lima Barreto e Rosinete de Lima Menezes (peça 3) , tendo em vista as beneficiárias não preencherem os requisitos legalmente previstos.
3.	Oportuno, de antemão, ressaltar o aspecto de, ao que tudo indica, tratar-se do ato inicial do benefício, correspondendo o registro de "reversão" a algum equívoco de preenchimento, tendo em vista, não constar ato inicial atinente ao benefício nas bases Sisac/e-Pessoal (item 9.3.1 da instrução transcrita no Relatório supra) , o instituidor já ser viúvo quando de seu falecimento (sinalizando que a pensão já seria deferida a beneficiários de segunda ordem) e a coincidência entre a data do óbito do ex-militar e a de vigência do ato. De qualquer modo, ainda que correta, a identificação de "reversão" não modificaria o quadro jurídico relativo ao ato em tela, dada a coincidência de datas entre a morte do instituidor e a data em que a pensão especial ora examinada entrou em vigor.
4.	Desde logo, ademais, ressalto o acerto da manifestação do Controle Interno, no sentido de que as interessadas em questão foram indevidamente habilitadas ao benefício em questão com base na Lei 4.242/1963, quando já deveria ser aplicada a Lei 8.059/1990, tendo em vista o óbito do instituidor haver ocorrido em 31/3/2011.
5.	O deferimento da pensão especial de ex-combatente a filhas maiores e capazes, anteriormente possível com base na Lei 4.242/1963, c/c o art. 7º da Lei 3.765/1960, passou a não mais ser permitido com o advento da Constituição Federal de 1988, tendo em vista a restrição do rol de beneficiários estabelecida pelo art. 53 do ADCT, situação essa refletida no art. 5º da Lei 8.059/1990.
6.	É entendimento pacífico desta Corte de Contas que se aplicam à concessão de benefícios de pensão as normas vigentes por ocasião do falecimento do militar instituidor. Com isso, considerando que o Sr. Pedro Jerônimo de Lima faleceu na data de 31/3/2011, incidem, em relação à pensão por ele instituída, as regras previstas no art. 53 da ADCT e na Lei 8.059/1990, normas vigentes no momento do óbito, sendo que, sob tais disposições, a jurisprudência do TCU declara a inexistência de direito à pensão especial da filha maior de ex-combatente falecido após a Constituição de 1988, salvo se inválida (podendo ser citados, como exemplos, os Acórdãos da 1ª Câmara 3981/2010 e 304/2010, Relator Ministro-Substituto Marcos Bemquerer Costa, e 8407/2011, Relator Ministro Walton Alencar Rodrigues; e os Acórdãos da 2ª Câmara 3919/2012, Relator Ministro Raimundo Carreiro, 6068/2010, de minha relatoria, e 4819/2009, Relator Ministro-Substituto André Luiz de Carvalho) .
7.	Também o Supremo Tribunal Federal, no Mandado de Segurança 21.707-3/DF, firmou o entendimento de que as filhas maiores dos ex-combatentes falecidos depois da atual Constituição não mais fazem jus à pensão especial, pois a Lei 8.059/1990, ao regulamentar o art. 53 do Ato das Disposições Constitucionais Transitórias - ADCT, excluiu do conceito de dependentes a filha maior, assegurando o benefício aos filhos somente até que completem 21 anos de idade, a menos que inválidos.
8.	A propósito, mesmo na hipótese de invalidez, a jurisprudência desta Corte de Contas é firme no sentido de que a incapacidade deve anteceder o óbito do instituidor, conforme se observa dos Acórdãos da 1ª Câmara 264/2004 e 1168/2004 (de minha relatoria) , e 1305/2005 (Relator-Substituto Ministro Marcos Bemquerer) , entre outras deliberações. Todavia, a incapacidade não foi sequer alegada nestes autos.
9.	Configurada, portanto, a hipótese de que o ato sob exame deva ser considerado ilegal, recusando-se o correspondente registro.
10.	De todo modo, considerando tratarem-se de ilegalidades relacionadas a processo de concessão, perfilho o entendimento de que o julgamento proposto não implica a obrigatoriedade de ressarcimento das importâncias indevidamente recebidas de boa-fé, até a data do conhecimento desta deliberação, razão pela qual julgo aplicável o Enunciado 106 da Súmula de Jurisprudência deste Tribunal.
11.	Ressalto que o ato de pensão especial de ex-combatente constante destes autos foi disponibilizado ao TCU há menos de 5 (cinco) anos, não lhe sendo aplicável, assim, a nova orientação do STF consubstanciada no RE 636.553/RS.
	Diante do exposto, ao acolher a proposta alvitrada pela unidade técnica instrutiva, com que se pôs de acordo o Representante do Ministério Público, manifesto-me por que o Tribunal aprove o Acórdão que ora submeto à deliberação deste Colegiado.
TCU, Sala das Sessões, em 5 de abril de 2022.
AUGUSTO SHERMAN CAVALCANTI 
Relator